【裁判字號】    97,台再,59
【裁判日期】    971127
【裁判案由】    請求返還定金
【裁判全文】
最高法院民事判決                九十七年度台再字第五九號
再 審原 告  范開蘭公祭祀公業
法定代理人  己○○
訴訟代理人  陳鵬光律師
            許慧如律師
再 審被 告  甲○○
            乙○○
            丙○○
            丁○○
上 列一 人
法定代理人  庚○○
再 審被 告  戊○○
共      同
訴訟代理人  邱六郎律師
上列當事人間請求返還定金事件，再審原告對於中華民國九十七
年七月十七日本院判決（九十七年度台上字第一五三四號），提
起再審之訴，本院判決如下：
    主  文
再審之訴駁回。
再審訴訟費用由再審原告負擔。
    理  由
本件再審被告徐添財於再審程序中之民國九十七年九月四日死亡
，其繼承人有妻甲○○、子乙○○、丙○○、丁○○及女戊○○
（後二人為徐添財與庚○○所生），甲○○等五人聲明承受訴訟
，業據提出繼承系統表、戶籍謄本為證，核無不合，先予敘明。
次查再審原告對於本院九十七年度台上字第一五三四號確定判決
（下稱原確定判決）以有民事訴訟法第四百九十六條第一項第一
款規定之情形，提起再審之訴，係以：(一)、再審被告表示解除其
於七十七年九月十二日與獲得再審原告派下員開會授權之前管理
人范揚平簽訂之不動產買賣契約書（下稱系爭契約）之相對人係
再審原告之管理人，非再審原告之全體派下員，不生解除契約之
效力，迺原確定判決竟認再審被告向再審原告之管理人為解除系
爭契約之表示，即係向再審原告之全體派下員為解除之意思表示
，而由管理人代為受領，原確定判決此項認定有消極不適用民法
第五百五十條、第二百五十八條、第九十五條第一項之情形；(二)
、原確定判決認我國一般習慣，祭產設有管理人者，其管理人得
以自己名義代表派下全體起訴或被訴，同理，他造應對祭祀公業
派下員全體所為之解除契約意思表示，得由管理人代為受領，有
違本院三十七年上字第六八○九號判例意旨，適用法規亦有錯誤
；(三)、原確定判決認系爭契約因未能除去系爭契約上所載十五筆
土地上之耕地租約，致佃農范炳垣等人依法行使優先承買權而陷
於給付不能，應屬可歸責於再審原告，有違經驗法則、證據法則
，構成適用民事訴訟法第二百二十二條規定顯有錯誤之再審事由
；(四)、原確定判決認不論訴外人朱克振所為提存之原因關係，或
其與再審被告間之權利移轉關係如何，均不影響清償效力，適用
民法第三百零九條第一項與第三百十一條亦顯有錯誤云云，為其
所持之理由。
按民事訴訟法第四百九十六條第一項第一款所謂適用法規顯有錯
誤，係指確定判決所適用之法規，顯然不合於法律規定，或與司
法院現尚有效及大法官會議之解釋，或本院尚有效之判例顯然違
反，或消極的不適用法規，顯然影響判決者而言，不包括漏未斟
酌證據及認定事實錯誤或判決理由不備之情形在內。且第三審為
法律審，其所為判決應以第二審判決所確定之事實為基礎，故上
開規定所謂適用法規顯有錯誤，對第三審判決言，應以該判決依
據第二審判決所確定之事實而為之法律上判斷，有適用法規顯有
錯誤之情形為限。原第二審判決認再審被告主張解除系爭契約，
請求命再審原告返還定金新台幣一千五百萬元及加給法定遲延利
息，為有理由，應予准許，為再審原告敗訴之判決。原確定判決
認原第二審判決並無違誤而駁回再審原告之上訴，經核並無適用
法規顯有錯誤之情形。再審原告所陳上述再審理由，均屬原第二
審事實審法院認定事實及解釋契約當否之範疇，要與原確定判決
適用法規是否顯有錯誤無涉，其執是指摘原確定判決適用法規顯
有錯誤，求予廢棄，非有理由。
據上論結，本件再審之訴為無理由。依民事訴訟法第七十八條，
判決如主文。
中    華    民    國  九十七  年   十一   月  二十七  日
                      最高法院民事第四庭
                          審判長法官  許  朝  雄
                                法官  陳  淑  敏
                                法官  鄭  玉  山
                                法官  黃  義  豐
                                法官  袁  靜  文
      本件正本證明與原本無異
                                      書  記  官
中    華    民    國  九十七  年   十二   月    十    日
                                                    M


司法院資訊處製作；財團法人民間司法改革基金會備份。
